臺灣高等法院臺南分院刑事判決　 95年度選上更(一)字第502號
上　訴　人　臺灣雲林地方法院檢察署檢察官
被　　　告　戊○○
選任辯護人　乙○○　律師
被　　　告　丁○○
選任辯護人　甲○○　律師
被　　　告　丙○○
被　　　告　己○○
上列上訴人因被告賄選案件，不服臺灣雲林地方法院94年度選訴
字第5號中華民國95年4月10日第一審判決（起訴案號：臺灣雲林
地方法院檢察署94年度選偵字第6號、第9號），提起上訴，經最
高法院發回，本院判決如下：
    主  文
原判決撤銷。
戊○○、丁○○、丙○○、己○○共同連續對於有投票權之人，
交付咖啡禮盒之不正利益，而約其為一定之行使，戊○○處有期
徒刑陸月，如易科罰金，以銀元參佰元，即新台幣玖佰元折算壹
日，褫奪公權壹年。丁○○、丙○○、己○○各處有期徒刑肆月
，如易科罰金，以銀元參佰元，即新台幣玖佰元折算壹日，均褫
奪公權壹年。
船哥牌咖啡禮盒包裝紙袋壹只，船哥牌二合一咖啡壹盒、已開封
船哥牌三合一咖啡拾貳包、已開封咖啡蛋捲壹包，均沒收。
    理  由
一、戊○○係現任雲林縣莿桐鄉鄉民代表，為圖當選第十五屆雲
    林縣莿桐鄉鄉長，竟與其配偶丙○○、其父己○○及莿桐鄉
    四合村村長丁○○，共同基於賄選之概括犯意聯絡，連續於
    民國（下同）94年6月至9月間，多次前往雲林縣莿桐鄉四合
    村鄰長林下、林清泉、蔡進源（以上3人均經檢察官另依職
    權為不起訴處分）等人住處，交付價值新臺幣（下同）300
    元之船哥牌咖啡禮盒1盒（內含二合一咖啡、三合一咖啡及
    咖啡蛋捲各1小盒），請求上開鄰長支持被告戊○○參選下
    屆莿桐鄉鄉長，被告戊○○、丙○○、己○○另亦交付上開
    咖啡禮盒1盒予被告丁○○，並請其支持戊○○參選下屆莿
    桐鄉鄉長。嗣於94年10月5日，經臺灣雲林地方法院檢察署
    檢察官指揮法務部調查局雲林縣調查站及雲林縣警察局斗六
    分局人員持搜索票至上開人員住處搜索結果，在林清泉住處
    扣得船哥牌咖啡禮盒包裝紙袋一只，在林下住處扣得船哥牌
    二合一咖啡1盒、已開封船哥牌三合一咖啡12包、已開封咖
    啡蛋捲1包。（丁○○、葉俊佑、張建成涉犯收賄罪部分業
    經判決確定）。
二、案經台灣雲林地方法院檢察署檢察官指揮法務部調查局雲林
    縣調查站、雲林縣警察局斗六分局移送臺灣雲林地方法院檢
    察署檢察官偵查起訴。
    理  由
甲、有罪部分，即對林清泉、林下、蔡進源賄選部分：
一、訊據被告戊○○、丁○○及丙○○均坦承被告戊○○為現任
    莿桐鄉鄉民代表，於94年6、7月端午節間，共同前往莿桐鄉
    四合村鄰長林下、林清泉、蔡進源等住處，交付價值約300
    元之船哥咖啡禮盒各1盒，內含二合一即溶咖啡、三合一即
    溶咖啡及咖啡蛋捲各1小盒，嗣為警調人員於94年10月5日在
    林清泉住處扣得咖啡禮盒包裝紙袋1只、在林下住處扣得二
    合一即溶咖啡1盒、已開封三合一即溶咖啡12包（公訴人誤
    載為20包）、已開封咖啡蛋捲1包等事實。另被告己○○亦
    坦承曾有1晚與被告戊○○、丙○○、丁○○共乘丙○○所
    駕駛之車輛前往四合村鄰長住處之事實。惟被告戊○○、丙○○、己○○及丁○○等人均堅決否認有投票行賄罪犯行；
    被告戊○○辯稱：「只是出於禮貌性的拜訪，做個支持度的
    調查，贈送咖啡禮盒只是尊重、禮貌性表示的意思，禮盒上
    也沒有貼任何名片或文宣，主觀上並無賄選的意思」等語。
    被告丙○○亦辯稱：「當時尚未登記參選，拜訪鄰長只是做
    個支持度的調查而已，咖啡禮盒只是伴手禮，並不是出於賄
    選的意思」等語。被告己○○辯稱：「我當時腳痛，只是坐
    在車上休息，沒有下車，並不知道有贈送咖啡禮盒」等語。
    被告丁○○辯稱：「我只陪戊○○、丙○○拜訪四合村的鄰
    長1晚，不知道戊○○有帶咖啡禮盒，且拜訪的時間還早，
    並沒有賄選的意思。」等語。
二、經查：
（一）雲林縣莿桐鄉第15屆鄉長選舉，投票日為94年12月3日，
      而被告戊○○係於94年10月1日登記為該鄉鄉長候選人，
      已據被告戊○○供述在卷，並有該鄉第15屆鄉長選舉候選
      人申請登記簽到簿1紙在卷可憑（見原審卷第215頁）。又
      被告丁○○於94年間擔任莿桐鄉四合村之村長；證人林清
      泉、林下等人於94年間莿桐鄉第15屆鄉長選舉時，均擔任
      莿桐鄉四合村之鄰長多年，業經被告丁○○、同案被告葉
      俊佑、張建成及證人林清泉、林下等人供述及證述在卷，
      均具有該鄉鄉長選舉之投票權，此部分堪予認定。
（二）本件經檢察官指揮警調人員於94年10月5日，在鄰長林清
      泉住處查獲之船哥牌咖啡禮盒包裝紙袋1只、在鄰長林下
      住處所查獲之船哥牌二合一即溶咖啡1盒、已開封船哥牌
      三合一即溶咖啡12包、已開封咖啡蛋捲1盒（含咖啡禮盒
      外包裝盒及紙袋1個有原審94年度聲搜字第461號搜索票及
      搜索各該村鄰長住處之法務部調查局雲林縣調查站搜索扣
      押筆錄在卷可憑（見聲搜卷）。而上開為警調人員所查獲
      之包裝紙袋、咖啡禮盒外包裝盒，外觀相同，均記載「臺
      灣心古坑情、非嚐好禮」，另查獲之二合一即溶咖啡、三
      合一即溶咖啡、咖啡蛋捲等包裝外觀亦相同，有原審勘驗
      筆錄及勘驗照片在卷可憑（見原審卷第128頁至第147頁）
      ，並於原審審理時勘驗屬實，復有各該物品扣案可佐，應
      屬同一款式禮盒包裝之禮物亦可認定。
（三）按公職人員選舉罷免法第九十條之一關於投票行賄處罰之
      規定，其立法意旨乃在防止金錢之介入選舉，維護選舉之
      公平與純正。而近年來選風惡化，候選人為求當選，乃競
      相提早賄選活動，常提前於選務機關發佈選舉公告之前或
      其登記參選之前，即對有投票權人或預期於投票日已取得
      該投票權之人，預為賄賂，請求於選舉時投票支援，類此
      提前賄選行徑，敗壞選風尤甚，若謂相關法令無從加以規
      範處罰，無異鼓勵賄選者提前為之，顯非立法本意，故對
      於有投票權之人行求、期約或交付賄賂，不以行求、期約
      或交付賄賂時，選務機關已發佈選舉公告或該候選人已登
      記參選為限，祇須提前賄選之雙方，於行賄、受賄當時，
      均預期行賄者將來參選民意代表時，將投票予以支援即屬
      之，方合於立法意旨。從而，行賄時縱尚未發佈選舉公告
      ，或未登記參選，其既已著手賄選之實施，日後如亦實際
      登記取得候選人資格者，乃犯罪是否既遂之問題。被告戊○○係於九十三年間即對外表示要參選下屆莿桐鄉鄉長，
      此業據被告丁○○結證明確，其既早已表態欲競選下屆莿
      桐鄉鄉長，而其夫被告丙○○為其極重要之助手，其二人
      又與丁○○、己○○共同前往各鄰長住處致贈價值三百元
      之咖啡禮盒、聽取意見尋求支持，被告戊○○、丙○○二
      人應有賄選之犯意。
（四）被告己○○雖辯稱其行動不方便，並未下車，不知戊○○
      有送咖啡禮盒云云，惟被告己○○與戊○○、丙○○、丁○○一同前往拜訪各鄰鄰長時，與戊○○、丙○○、丁○○同車，其雖可能因行動不方便未下車，惟不致於不知戊○○、丙○○有無攜帶禮品，被告己○○焉能諉為不知，
      況被告己○○自承拜訪徵詢鄰長意見係其向戊○○所為之
      建議，衡情致贈禮品予鄰長，應係其與戊○○、丙○○議
      定實行，且被告丙○○亦供稱有些鄰長會出來與己○○打
      招呼，故被告己○○所為不知戊○○有無贈送鄰長咖啡禮
      盒之辯解，不足採信。
（五）此外，證人即同案被告雲林縣莿桐鄉四合村鄰長林下、林
      清泉、蔡進源等人，均坦承收受被告戊○○等人贈送之咖
      啡禮盒，證人林下具結證稱：「（本次在你家…搜索扣押
      之咖啡禮盒（船哥二合一咖啡、船哥三合一即溶咖啡）（
      已開封，剩12小包）及咖啡蛋捲（已開封，剩1小包）（
      係何人於何時致送？）這份咖啡禮盒是四合村村長丁○○
      與2、3個我不認識的人，於今年8、9月間某日晚間約10點
      左右到我家拜訪我，送給我該咖啡禮盒，表示該禮盒係戊○○送的，並拜託我要我支持戊○○競選莿桐鄉鄉長，該
      咖啡禮盒我已開封食用。」（94選他25卷（二）第12末-
      13頁），於原審具結稱：「（你有無記得他們何時去拜訪
      你？）很早，5、6月的時候。」，「（被告丁○○是後來
      才來？）他們沒有同一台車，他是後面才來，他自己騎機
      車來的。」，「（戊○○他們夫妻、村長是坐同一台車？
      ）。是的。」（94選訴5卷第236-239頁）。證人蔡進源（
      四合村第7鄰鄰長）於偵查中具結稱：「戊○○曾經在94
      年7、8月間曾經親自到我家中致贈咖啡禮盒給我，由我親
      自收下，當時戊○○表明要參與莿桐鄉長選舉，請我支持
      ，…。」（94選他25卷（二）第49末-50頁）。於原審具
      結稱：「她是有問到莿桐鄉鄉長，意思是說出來選的話，
      好不好？是有探問我的意思，…。」94選訴5卷第291-297
      頁）。證人林清泉（四合村第16鄰鄰長）於偵查中具結稱
      ：「戊○○大約在中秋節前幾天，前往我…住宅，我記得
      他送給我的禮盒內裝有咖啡餅及咖啡包等物品。」、「戊○○當時有拜託我，向我表示要選舉了，希望我能夠支持
      她競選。我想拜託的意思應該是為了她要競選鄉長，要求
      我支持她，…。」（94選他25卷（二）第55頁）於原審證
      稱：「（是戊○○一個人去還是有其他人陪同？）她一個
      人。」（94選訴5卷299-307頁）。證人蔡進源於偵查中證
      稱：「戊○○曾經於94年7、8月間某日夜間，由其丈夫陪
      同到我住處拜會，致贈咖啡禮盒給我，由我1人接待、親
      自收下，戊○○表示要參選莿桐鄉長，請我支持且投票給
      她，沒有另外拿文宣品，我口頭上說好，但沒有替他拉票
      」等語（見選他字第25號卷二第49頁至第50頁）。其後於
      原審審理中則證稱：「戊○○有送我咖啡禮盒，應該是端
      午節前後的某日晚上，時間比較久了，我忘記了，她和她
      先生一起來。她問我如果出來選鄉長，是否可行，我一定
      說好。」等語（見原審卷第292頁至第293頁）。
（六）依上開證人林清泉、林下、蔡進源等人於偵查及審理中之
      證述，及被告戊○○坦承被告葉俊佑及張建成住處所查獲
      之咖啡禮盒為其所贈送之情，可知被告戊○○確有獨自，
      或與被告丙○○、己○○、丁○○等人共同於94年10月1
      日登記為莿桐鄉鄉長候選人之前，前往各該鄰長住處拜訪
      ，同時並贈送咖啡禮盒1盒之禮物，其中證人林清泉、林
      下及蔡進源等人於偵查中更證述被告戊○○及丁○○有請
      求支持戊○○競選莿桐鄉鄉長。並有扣案之如犯罪事實欄
      所示之物足資佐證。按賄選罪，只須行為人交付之金錢、
      財物或其他不正利益，與該人與有投票權之人相約為投票
      權之一定行使或不行使，有相當對價關係，即刻成立，至
      於是否具有相當對價關係，則應就交付之目的、交付者與
      收受者之關係、賄賂或不正利益之種類、價額、交付之時
      間等客觀情形綜合研判，非可以名義為贈與，即謂其與有
      投票權之人行使投票權或不行使，無相當對價關係。故應
      認咖啡禮盒係賄賂，意在使選民為投票權一定之行使。公
      職人員選舉罷免法第九十條之一第一項賄選罪所指之「賄
      賂」及「其他不正利益」，法律雖未設定財物價值及不正
      利益之標準，然如所餽贈之物與選舉有一定之關聯性，且
      具有一定之經濟價值即屬「賄賂」或「不正利益」，並不
      以超過一般拜訪親友所贈送之禮物之價值，為其認定之標
      準。戊○○於偵查中已供承拜訪雲林縣莿桐鄉四合村鄰長
      林清泉等人時，有給其參選鄉長之名片，請求支援，並送
      咖啡禮盒等語，其所述與證人林清泉、林下、蔡進源等人
      於偵查中所述戊○○拜訪之目的係在渠等支援伊參選鄉長
      等語相符，而價值三百元之咖啡禮盒並非價值甚低之物，
      則戊○○於法院審理中所辯其拜訪林清泉等鄰長僅係「支
      持度之調查」，非賄選云云，與事實不符，尚難採信。
（七）賄選者並非一定要帶選民之名冊，且公訴意旨並未認被告
      等係請鄰長拉票共同賄選，而係認被告等向鄰長個人賄選
      ，故不能因未帶拉票名冊或談及具體請求拉票之情形而
      認非賄選。本件事證明確，被告四人上開所辯，均係卸飾
      之詞，不足採信，其等犯嫌均堪認定。
三、核被告戊○○、丁○○、丙○○、己○○等人所為，係犯公
    職人員選舉罷免法（以下簡稱選罷法）第九十條之一第一項
    之對於有投票權人交付賄賂罪；該罪於94年11月30日修正為
    處三年以上十年以下有期徒刑，得併科新臺幣一百萬元以上
    一千萬元以下罰金，比較新舊法結果，以舊法有利被告等。
    被告戊○○、丙○○、己○○、丁○○四人間，有犯意聯絡
    及行為分擔，均為共同正犯。
四、被告行為後，刑法第56條連續犯之規定，業於94年1月7日修
    正公布刪除，並於95年7月1日施行，則被告之犯行，因行為
    後新法業已刪除連續犯之規定，此刪除雖非犯罪構成要件之
    變更，但顯已影響行為人刑罰之法律效果，自屬法律有變更
    ，依新法第2條第1項規定，比較新、舊法結果，仍應適用較
    有利於被告之行為時法律即舊法論以連續犯（最高法院95年
    第8次刑事庭會議決議參照）。被告戊○○、丙○○、己○○、丁○○四人所為多次賄選行為，時間緊接，所犯罪名相
    同，顯係出於概括之犯意為之，為連續犯，應依刑法第五十
    六條之規定以一罪論，並加重其刑。犯第一項或第二項之罪
    ，在偵查中自白者，減輕其刑公職人員選舉罷免法第九十條
    之一第五項規定甚明。被告於偵查中均自白有交付另咖啡禮
    盒，應依法減輕其刑。
五、按行為後法律有變更者，適用行為時之法律。但行為後之法
    律有利於行為人者，適用最有利於行為人之法律，刑法第2
    條第1項定有明文。本件被告犯罪時之刑法第41條第1項前段
    規定：「犯最重本刑為5年以下有期徒刑以下之刑之罪，而
    受6個月以下有期徒刑或拘役之宣告，因身體、教育、職業
    、家庭之關係或其他正當事由，執行顯有困難者，得以1元
    以上3元以下折算一日，易科罰金。」又被告行為時之易科
    罰金折算標準，修正前罰金罰鍰提高標準條例第2條前段（
    現已刪除）規定，就其原定數額提高為100倍折算1日，則本
    件被告行為時之易科罰金折算標準，應以銀元300元折算1日
    ，經折算為新臺幣後，應以新臺幣900元折算為1日。惟95年
    7月1日修正公布施行之刑法第41條第1項前段則規定：「犯
    最重本刑為五年以下有期徒刑以下之刑之罪，而受六個月以
    下有期徒刑或拘役之宣告者，得以新臺幣一千元、二千元或
    三千元折算一日，易科罰金。」比較修正前後之易科罰金折
    算標準，以95年7月1日修正公布施行前之規定，較有利於被
    告，則應依刑法第2條第1項前段，適用修正前刑法第41條第
    1項前段規定，定其折算標準。
六、原審未察，遽予無罪之諭知，自有未洽，檢察官上訴意旨，
    指摘原判決不當，非無理由，自應予撤銷改判，爰審酌被告
    等犯罪時間及禮品金額、次數，所生影響及被警查獲後即因
    收押、交保而未能參選等一切情狀，各量處如主文所示之刑
    ，並諭知易科罰金之折算標準。另依選罷法第98條第3項宣
    告宣告褫奪公權各一年，扣案之咖啡禮盒包裝紙袋、咖啡禮
    盒等物，應依法宣告沒收。
乙、公訴意旨以被告等對林金融、黃元展、莊清海、陳月昭、莊
    清海賄選部分：
（一）證人林金融於偵查中證稱：「在我住處查獲的咖啡2盒係
      戊○○所贈送的，但是當時我不在家，戊○○來就將咖啡
      禮盒放在桌上，並告訴我太太，她要選鄉長，拜託要支持
      她，至於是什麼時候，由於時間久遠，我只記得大約是端
      午節後，事實上她送給我的是咖啡禮盒，裡面有2盒咖啡
      及1包咖啡蛋捲，蛋捲已經吃完了，他致送咖啡禮盒是為
      了要要求我支持她競選莿桐鄉鄉長」等語（見選他字第25
      號卷二第30頁至第31頁）。
（二）證人鐘秀琴於原審審理中亦證稱：「我先生是林金融，警
      察在我家搜到的咖啡禮盒，是被告戊○○夫妻帶來的，並
      沒有看到己○○、丁○○，當時我先生不在家，我剛工作
      回來，在看電視，我叫他們進來坐，她說我先生不在，要
      去別的地方，他沒有講為何送禮物，可能是代表的身分，
      她沒有說什麼就放在我的桌上，也沒有說要支持他們選鄉
      長，我隔天早上有跟我先生說被告戊○○他們夫妻拿禮盒
      過來」等語（見原審卷第253頁至第256頁）。
（三）證人黃元展於偵查中證稱：「戊○○大約是在94年8月底9
      月初左右（四合村鄰長旅遊活動前），由戊○○獨自1人
      送到我住處，我當時不在家，是完整的船哥咖啡系列古坑
      台灣咖啡禮盒，由我太太陳月昭收下，我們早就知道她要
      參選莿桐鄉鄉長，她來送禮是要參選莿桐鄉長來拜託的」
      等語（見選他字第25號卷二第38頁）。而黃元展之妻陳月
      昭於原審審理中亦證稱：「之前調查站人員在我家有搜到
      咖啡禮盒，是戊○○於5月間某日晚上拿來的，當時是我
      收的，我先生不在家，當時天黑黑的，我在做檳榔，除了
      戊○○外，不記得還有無其他人一起來，她送咖啡禮盒沒
      有說什麼，好像只是拜訪而已，她沒有提到選鄉長的事情
      ，有問我檳榔的生意如何，我說沒有多好」等語（見原審
      卷第332頁至第335頁）。
（四）證人莊清海於偵查中證稱：「在我住處查獲的咖啡禮盒空
      盒是大約在4個多月前，有人將該禮盒送到我家中，當時
      我不在家，後來我是聽到第2鄰鄰長林下告訴我，該禮盒
      是戊○○致贈的，可能有要參選的樣子，我才知道該禮盒
      是戊○○致贈的，林下表示他家中也有1盒戊○○致贈的
      咖啡禮盒，我不知道他贈送禮盒的用意為何」等語（見選
      他字第25號卷二第24頁至第25頁）。
（五）林金融、黃元展、莊清海稱被告戊○○於送禮時有要求支
      持她競選鄉長一情，則係分別聽聞其妻子所言，並非親耳
      聽聞被告戊○○親口所述，且分別為其妻鐘秀琴、陳月昭
      所否認，證人林金融及黃元展、莊清海此部分證詞即難遽
      予採信。
（六）證人葉俊佑（四合村第9鄰鄰長；經最高法院駁回上訴無
      罪確定在案）於偵查中稱：「（戊○○有無致送咖啡禮盒
      給你？有無附送競選莿桐鄉長的文宣品？）都沒有，…。
      」「搜索當時我不在家，…，而該2盒咖啡是我孫子葉玟
      欣幫斗六市朋友顧店，朋友送給他的，而戊○○名片則係
      我媳婦參加喪儀隊表演時，戊○○親自拿給我媳婦林淑珍
      的，叫我媳婦幫忙他參選鄉長助選，都不是我所有，…。
      」（94選他25卷（二）70-72），證人張建成於偵查中稱
      ：「戊○○94年7月及9月間曾來我家中拜訪，表明要我協
      助其年底莿桐鄉長選舉，並給我1份其參選文宣名片，沒
      有致贈任何禮品，…。」（94選他25卷（三）第19頁）。
      故亦無佐證證明被告等人確有對葉俊佑、張建成賄選。此
      外又查無其他任何積極之證據，足認被告等人就此部分有
      公訴人所指之賄選犯行，被告等此部分犯罪不能證明，因
      檢察官認與前開已論罪部分有連續犯一罪關係，爰不另為
      無罪諭知。
據上論結，應依刑事訴訟法第369條第一項前段、第364條、第
299條第一項前段、修正前公職人員選舉罷免法第90條之1第1項
、第3項、第5項、第98條第3項、刑法第11條前段、第2條第1項
、第28條、第37條第2項、修正前第56條、第41條第1項前段，修
正前罰金罰鍰提高標準條例第2條，判決如主文。
本案經檢察官趙中岳到庭執行職務。
中　　華　　民　　國　　96　　年　　1 　　月　　9 　　日
                  刑事第五庭    審判長法　官  楊明章
                                      法　官  顏基典
                                      法　官  楊子莊
以上正本證明與原本無異。
如不服本判決，應於收受本判決後十日內向本院提出上訴書狀。
其未敘述上訴理由者並得於提起上訴後十日內向本院補提理由書
狀（均須按他造當事人之人數附繕本）「切勿逕送上級法院」。
　　　　　　　　　　　　　　　　　　　書記官  王全龍
中　　華　　民　　國　　96　　年　　1 　　月　　10　　日
附錄：本判決論罪科刑法條
公職人員選舉罷免法第90條之1第1項：
對於有投票權之人，行求期約或交付賄賂或其他不正利益，而約
其不行使投票權或為一定之行使者，處5年以下有期徒刑，得併
科新台幣40萬元以上4百萬元以下罰金。
第三項：預備或用以行求期約或交付之賄賂，不問屬於犯人與否
，沒收之。
公職人員選舉罷免法第98條
（從重主義）
犯本章之罪，其他法律有較重處罰之規定者，從其規定。
辦理選舉、罷免事務人員，假借職務上之權力、機會、或方法，
以故意犯本章之罪者，加重其刑至二分之一。
犯本章之罪或刑法分則第 6 章之妨害投票罪，宣告有期徒刑以上
之刑者，並宣告褫奪公權。
